【裁判字號】    89,上易,684
【裁判日期】    900529
【裁判案由】    損害賠償
【裁判全文】
臺灣高等法院民事判決  八十九年度上易字第六八四號
      上  訴  人  乙○○
      被  上訴人  甲○○
右當事人間損害賠償事件，上訴人對於中華民國八十九年十月二十五日臺灣臺北地方
法院八十九年度訴字第三四○二號第一審判決提起上訴，本院判決如左：
    主      文
原判決廢棄。
被上訴人在第一審之訴及假執行之聲請均駁回。
第一、二審訴訟費用由被上訴人負擔。
    事實及理由
一、本件被上訴人起訴主張上訴人於民國八十七年十月一日簽訂協議書，委請伊以漢
    洋建設股份有限公司（下稱漢洋公司）員工身分，出名向漢洋公司以員工優惠價
    格購買該公司所興建之坐落臺北市○○區○○段三小段六六九、六六九之一、六
    七五地號土地所有權之應有部分各一萬分之三七，及其上門牌號碼為臺北市大安
    區○○○路○段二三七號「ＢＲ６科技大樓」十二樓之一房屋所有權，上訴人並
    承諾因此所生之價金、稅金及其他一切費用均由上訴人負擔，且保證不造成被上
    訴人任何損害。嗣經被上訴人與漢洋公司簽訂不動產買賣契約書，以優惠價格新
    臺幣（下同）六百七十八萬元（以每坪四十萬元打九折暫計）向漢洋公司購買前
    揭土地及房屋，並於該契約書附記欄約定：「本買賣總價款，俟公司董事會開會
    確定後，差額之部分，於應付尾款時再行多退少補。」惟依八十七年十一月十一
    日漢洋公司董事會通過員工優惠購屋辦法，被上訴人不符合該辦法規定之優惠資
    格，漢洋公司乃依前揭不動產買賣契約書之約定，向被上訴人請求給付被上訴人
    之前過戶時給付之六百四十四萬元，與以每坪三十八萬元計算之總價款差額，計
    七十一萬五千五百四十元（以每坪三十八萬元計），並於八十九年四月起按月自
    被上訴人薪水中扣除二萬元。因本於兩造間之協議書第一、二條之約定及債務不
    履行之規定，求為命上訴人給付相當於差額價金七十一萬五千五百四十元，及自
    臺灣臺北地方法院八十九年度促字第二二００八號支付命令送達上訴人之翌日（
    即八十九年六月二十四日）起至清償日止，按週年利率百分之五計算之利息之判
    決。並聲明請求駁回上訴。
二、上訴人對於兩造簽訂前揭協議書，並以被上訴人名義及總價款六百四十三萬九千
    八百六十元，向漢洋公司購買前揭土地及房屋等情，不為爭執，惟以(一)係被上訴
    人向上訴人告知漢洋公司員工購屋有九折優惠之事，並願以其名義購買後轉手上
    訴人，且其因此自上訴人受有十二萬元之報酬(二)前揭不動產買賣契約書價金為六
    百七十八萬元，嗣經漢洋公司核定前揭不動產總價款為六百四十三萬九千八百六
    十元，並依前揭附記之多退少補約定，與被上訴人確定全部總價款，且將溢出之
    三十八萬餘元退還被上訴人，上訴人亦依前揭協議書及不動產買賣契約書，給付
    全部價款，自無再給付七十一萬五千五百四十元之理。(三)被上訴人於八十七年十
    一月一日，因資格不符，曾央請證人陳宗義以其名義代購，經陳宗義簽請漢洋公
    司董事長核可。(四)前揭協議書第二條約定關於「不動產之相關債權、稅金、其他
    一切費用」之範圍，僅指兩造間價款、契約稅及代書費用，不包括因被上訴人「
    自身資格有問題，所受之損害」，至上訴人「保證絕不造成對方任何損失」，亦
    僅限於遲誤繳納貸款、契稅、代書費而致被上訴人受有損害。(五)前揭不動產買賣
    契約之約定內容，為被上訴人與漢洋公司間之約定，不能拘束上訴人，且價款亦
    已經漢洋公司與被上訴人找補確定，自不得因漢洋公司董事長易人，致該公司以
    被上訴人不符優惠條件為由，對被上訴人追補差額，被上訴人據為對上訴人請求
    ，亦屬無理。(六)損害賠償之請求，應以確實有損害發生為準，被上訴人已於九十
    年一、二月間自漢洋公司離職，漢洋公司未能再自其薪資扣抵，則與被上訴人請
    求之損害賠償金額七十一萬五千五百四十元不符等語，資為抗辯，並聲明(一)原判
    決廢棄，(二)被上訴人第一審之訴及假執行之聲請均駁回。
三、查訴外人漢洋公司董事長於八十七年六月二十三日指示所屬擬定該公司「員工暨
    員工親友購屋優惠辦法」，於同年月二十九日完成草案，經該公司董事長於同年
    月三十日批示「請總經理主持會議，由各主管及特助參加討論定案」。嗣漢洋公
    司總經理召集各主管及特助（包括證人陳宗義）於八十七年七月七日召開「員工
    暨員工親友購屋優惠辦法會議」討論確定草案內容，報董事會議決，依該辦法草
    案規定，適用之對象為於該公司服務滿一年之員工（該辦法第二條第一款）、員
    工親友（同條第二款），優待內容為：如係員工購置，得依公司底價之九折（第
    三條第一款），介紹親友購買興建之房屋，得享受底價之九五折（同條第二款）
    ，享受優待價格後，不得另外向該公司要求贈送裝璜。優待之價款，應先扣除價
    目表銀行貸款之一成後，再由最後一期自備款中扣除，如不敷扣除，再從最後二
    期款中扣除，以此類推。被上訴人於八十七年九月十七日出具記載被上訴人「任
    職日期」為八十七年四月十日，欲申請房屋案名及戶別為ＢＲ６科技大樓─Ｃ
    （十八‧八三坪），欲購房屋底價為七百五十三萬元等內容之「員工購屋優待申
    請書」向漢洋公司申請以優惠價格購買系爭不動產，並經漢洋公司董事長賈二慶
    於九月二十九日核定，被上訴人於八十七年十月一日與漢洋公司簽訂前揭不動產
    買賣契約書，以總價六百七十八萬元購買前揭不動產，並約定於該不動產買賣契
    約簽訂同時，由被上訴人支付漢洋公司房屋及土地總價款之百分之二十即一百三
    十二萬元，其餘為尾款以貸款支付，由被上訴人誠泰銀行大安分行辦理抵押貸款
    ，由該銀行逕撥付至漢洋公司專戶（前揭不動產買賣契約書第四條第一、四款、
    第五條第一項）。八十七年十一月十一日漢洋公司董事會議決照案通過前揭優惠
    辦法草案。八十七年十一月十六日漢洋公司移轉前揭不動產予被上訴人之母文余
    濱。被上訴人依約向誠泰銀行貸款，該銀行並於八十八年一月四日匯款五百十二
    萬元予漢洋公司，由漢洋公司並收受後，製作收入憑單，並於備註欄上記載「土
    ，三百五十八‧四萬；房，一百五十三‧六萬；該款已沖轉清償本戶貸款」等語
    ，並漢洋公司管理部科長李月層轉證人即董事長特別助理陳宗義予以核可，合
    計給付之價款為六百四十四萬元。八十九年一月三十一日中國國民黨中央委員會
    投資事業管理委員會以八十九投管稽字第二六０號函要求漢洋公司追補系爭不動
    產買賣之不當優惠差額。被上訴人於九十年一、二月間已自漢洋公司離職等情，
    為兩造所不爭執，並有漢洋公司管理部八十七年六月二十九日簽呈、八十七年六
    月訂定之「漢洋股份有限公司員工暨員工親友購屋優惠辦法」草案、八十七年七
    月七日管理部簽呈、八十七年七月七日員工暨員工親友購屋優惠辦法會議紀錄、
    被上訴人之前揭申請書、協議書、不動產買賣契約書、漢洋公司八十七年十一月
    十六日（八十七）漢董字第五八０號函、八十七年十一月十一日漢洋公司第三屆
    第二次董事會會議紀錄（附「漢洋股份有限公司員工暨員工親友購屋優惠辦法」
    ）、前揭不動產登記謄本、漢洋公司收入憑單、中國國民黨中央委員會投資事業
    管理委員會前揭函等件各乙份為證。
四、被上訴人主張上訴人明知其不符漢洋公司規定之員工購屋優惠條件，仍委由其出
    名，以員工優惠價格六百四十四萬元，向漢洋公司購買前揭不動產，惟嗣因其不
    符合優惠資格，且漢洋公司未曾同意被上訴人以員工優惠價格購屋，致漢洋公司
    於八十九年二月十七日以（八十九）漢開字第０七六號函要求伊補足差額七十一
    萬五千五百四十元，依前揭協議書第一條之約定，上訴人應給付該金額云云，固
    據其提出前揭協議書、不動產買賣契約書、申請書、漢洋公司八十九年二月十七
    日（八十九）漢開字第七六號函、被上訴人八十九年四月至七月之薪資明細表為
    證。惟上訴人抗辯以漢洋公司及被上訴人間之前揭不動產買賣總價，業經漢洋公
    司結算為六百四十四萬元，漢洋公司並於八十八年一月四日收受尾款五百十二萬
    元，是依前揭不動產買賣契約之約定，價格既已確定，自無追補差額之問題等語
    。查：
  (一)漢洋公司之前揭「員工暨員工親友購屋優惠辦法」草案於八十七年六月二十九日
    已經承辦人員簽擬呈核，並於同年七月七日經總經理召集主管討論修正，該公司
    董事長（賈二慶）、（陳）總經理、（廖）副總經理及被上訴人部門主管陳宗義
    均分別批核或與會討論該草案，有前揭相關簽呈及會議紀錄可稽，該草案內容固
    明文規定僅適用於已任職滿一年之員工，且被上訴人至漢洋公司任職之到職日為
    八十七年四月十日，距其八十七年九月十七日申請以優惠價格購買前揭不動產時
    ，不滿一年，不符該草案規定之資格，惟漢洋公司自被上訴人部門主管陳宗義、
    至副總經理、總經理、董事長均未批駁，仍予同意被上訴人之購屋優惠申請，並
    於八十七年十月一日以總價款六百七十八萬元出售前揭不動產予被上訴人，雙方
    且於該契約書約定應付尾款（五百四十六萬元，即總價款六百七十八萬元減簽約
    款一百三十二萬元之差額）時，再行依董事會決議結果多退少補。於八十七年十
    一月十一日漢洋公司董事會照案通過前揭優惠辦法之草案，而於八十八年一月四
    日被上訴人依前揭不動產買賣契約書之約定，向誠泰銀行貸款五百十二萬元清償
    尾款，被上訴人共給付總價款六百四十四萬元，如前所述，是漢洋公司於明知被
    上訴人不符優惠草案資格之情形下先核可被上訴人之優惠購屋申請，嗣於通過前
    揭優惠辦法後，於結算尾款時，仍依優惠辦法規定，以房屋底價每三十六萬元打
    九折之優惠價格與被上訴人依多退少補之原則為結算，至為明確。
  (二)漢洋公司函送之中國國民黨中央委員會投資事業管理委員會八十九年一月三十一
    日八十九投管稽字第一六０號函、啟聖實業股份有限公司八十九年二月二日（八
    九）啟業字第０六六號函，及漢洋公司八十九年二月十六日簽呈所載內容，雖均
    謂前揭不動產買賣之銷售價格有不當優惠情事云云，惟依前揭不動產買賣契約書
    附記約定「本買賣總價款，俟公司董事會開會確定後，差額之部分，於應付尾款
    時，再行多退少補。」，買賣雙方已約明於尾款給付時，再行確認買賣價額，茲
    漢洋公司與被上訴人已於尾款給付時，結算被上訴人應給付之尾款額為五百十二
    萬元，並收付結案，足見雙方已依附記之約定，合意系爭買賣價金為六百四十四
    萬元，即生拘束買賣雙方之效力，不容任一方恣意否認。雖前揭函稱係不當優惠
    云云，惟漢洋公司與被上訴人結算並確定前揭不動產買賣總價款在先，縱事後漢
    洋公司認有不當，亦僅屬漢洋公司內部行政檢討問題，不影響前揭不動產買賣契
    約之效力。
  綜上所述，漢洋公司於明知被上訴人之資格不符優惠條件情形，仍同意以優惠價格
  出售前揭不動產，並與被上訴人合意確定前揭不動產買賣價款為六百四十四萬元，
  且雙方履行契約完畢，漢洋公司自受該約定之拘束，被上訴人未積欠漢洋公司前揭
  不動產買賣之價款，上訴人之抗辯為有理由。被上訴人以系爭買賣總價款未經漢洋
  公司董事會確定，與附記約定不合為由，主張漢洋公司未曾同意以優惠價格出售前
  揭不動產予被上訴人，惟系爭買賣契約附記約定之「本買賣總價款，俟公司董事會
  開會確定後：：：。」，係指漢洋公司之員工購屋優惠辦法若經董事會通過，可以
  每坪三十八萬元（打九折）賣給員工，之前是四十萬元打九折賣給員工等情，業經
  證人陳宗義到庭證述明確，核與前述買賣雙方之時間，金額亦相符，足見被上訴人
  主張與事實有間，洵屬無據。
五、被上訴人主張縱漢洋公司向被上訴人追討價金無理由，惟亦不能免除上訴人依協
    議書對被上訴人所負之責任，上訴人仍需負責賠償云云。上訴人則抗辯被上訴人
    主張之損害並未發生，前揭協議書第二條之保證絕不造成被上訴人任何損害之約
    定，並不包括本件之情形，且因漢洋公司董事長易人而有不同主張，對被上訴人
    為追補之請求，亦與上訴人無關等語。查：
  (一)前揭協議書第二條約定：「乙方（即上訴人）保證前述不動產產權自過戶至甲方
    名下後，四十五日內必須再行移轉給第三者，除產權移轉清楚外，乙尚須將與本
    不動產相關之債權、稅金、其他一切費用等處理乾淨，保證絕不造成甲方任何損
    害。」係就上訴人應於四十五日將被上訴人取得之前揭不動產移轉予第三者過程
    ，將被上訴人因該不動產所有權而負有相關債權、稅金及其他費用處理乾淨，為
    保證，此觀諸該約定內容至明。是前揭第二條約定，不得為被上訴人請求之依據
    。上訴人抗辯此保證之範圍不包括本件之情形，為有理由。
  (二)漢洋公司既與被上訴人合意約定前揭不動產買賣之價款為六百四十四萬元，該公
    司未依法定程序，任意否認其與被上訴人已合意確定之買賣契約內容，逕向被上
    訴人為追補差額之請求為無理由，被上訴人若未為爭執，同意漢洋公司之追補差
    額請求，要屬其與漢洋公司重新成立之法律關係，尚非系爭買賣契約原約定之法
    律效果，是被上訴人縱因此受有何損害，亦係其與漢洋公司間新契約之權利義務
    關係所致，與系爭買賣契約無必然關係，被上訴人自不得向上訴人求償。
六、綜上所述，上訴人抗辯依前揭不動產買賣契約，總價款為六百四十四萬元，漢洋
    公司不得為追補前揭差額之請求，自屬可信，被上訴人主張漢洋公司未曾同意以
    優惠價格出售前揭不動產予伊，致漢洋公司向其為前揭差額之追補請求，致受有
    損害，依前揭協議書約定，上訴人應賠償其損害，為不足採。從而，被上訴人本
    於前揭協議書之法律關係，請求上訴人給付前揭差額柒拾壹萬伍仟伍佰肆拾元，
    為無理由，不應准許。其假執行之聲請亦失所附麗，應併予駁回。原審判命上訴
    人給付如數給付，並為假執行之宣告，自有未洽。上訴意旨指摘原判決不當，求
    予廢棄改判，為有理由。自應由本院予以廢棄改判，如主文第二項所示。
七、本件事證已致明確，兩造其餘攻擊防禦方法及舉證，與本判決結果不生影響，無
    贅述必要，併予敘明。
八、據上論結，本件上訴為有理由，依民事訴訟法第四百五十條、第七十八條，判決
    如主文。
中      華      民      國     九十     年      五      月    二十九    日
                                    民事第十五庭
                                        審判長法  官  劉  靜  嫻
                                              法  官  陳  昆  煇
                                              法  官  吳  光  釗
右正本係照原本作成。
兩造均不得上訴。
中      華      民      國     九十     年      六      月      一      日
                                              書記官  于      誠


司法院資訊處製作；財團法人民間司法改革基金會備份。
